【裁判字號】    99,再易,15
【裁判日期】    991228
【裁判案由】    返還房屋
【裁判全文】
臺灣高等法院臺中分院民事判決          99年度再易字第15號
再審原告    郭啟昭即弘光婦產科.
再審被告    永春泉生醫管理股份有限公司
法定代理人  潘玉慧
上列當事人間請求返還房屋事件，再審原告對於民國98年10月14
日本院98年度上易字第135號確定判決及民國99年1月17日所為98
年度再易字第81號民事判決，提起再審之訴，本院判決如下：
    主  文
再審之訴駁回。
再審訴訟費用由再審原告負擔。
    事實及理由
壹、程序部分：
    按再審之訴，應於30日之不變期間內提起。前項期間，自判
    決確定時起算，判決於送達前確定者，自送達時起算；其再
    審之理由發生或知悉在後者，均自知悉時起算，但自判決確
    定後以逾5年者，不得提起。民事訴訟法第500條第1項、第2
    項訂有明文。本件再審原告以其於民國99年2月3日發現兩造
    於95年6月1日所簽訂之同意書，此同意書為本院98年度上易
    字第 135號、98年度再易字第81號判決未經斟酌之證物，此
    證物如經斟酌，再審原告將可受較有利益之判決，則再審原
    告於99年2月8日向本院提起再審之訴，未逾30日之不變期間
    ，於法尚無不合，應與准許，合先敘明。
貳、實體部分：
一、再審原告主張：本院98年度上易字第 135號（下稱原確定判
    決）及98年度再易字第81號判決有民事訴訟法第496條第1項
    第 1款適用法規顯有錯誤、第13款發現未經斟酌之證物及第
    497 條發現就足以影響於判決之重要證物漏未斟酌之再審事
    由，理由如下：
  (一)再審被告前依民法第 767條所規定物上請求權及損害賠償請
    求權，請求再審原告將座落於台中市○○區○○路1段308號
    一樓如台灣台中地方法院97年度訴字第 332號判決附圖Ａ部
    分面積 20.64平方公尺之建物（下稱系爭不動產）遷讓，返
    還再審被告，並按月給付新台幣（下同） 4萬6667元損害賠
    償金，本院原確定判決認再審被告之主張為有理由，准再審
    被告之請求。惟本院前開案件於言詞辯論終結期日未予再審
    原告就上訴之聲明及上訴理由做完整陳述之機會，顯然違背
    訴訟程序，剝奪再審原告訴訟防禦權，且當庭提出書狀亦未
    記載於筆錄，顯然未能依民事訴訟法第 222條斟酌全辯論意
    旨，將自由心證理由記明於判決。本院原確定判決駁回再審
    原告之上訴，毫無證據基礎，該判決適用法規顯有錯誤。再
    審原告據此聲請再審，經本院98年度再易字第81號審理，遽
    本院98年度再易字第81號案件亦未詳細查明本院98年度上易
    字第 135號案件審判筆錄究竟有無給予再審原告陳述上訴聲
    明及上訴理由之違法事實，逕予駁回再審之訴，是以本院本
    院98年度上易第 135號及98年度再易字第81號確定判決均有
    適用法規顯有錯誤之再審事由。
  (二)又再審原告實與再審被告訂有租賃契約，再審原告經再審被
    告同意而占有系爭建物設立診所，約定租金除自再審被告所
    收取病患掛號費、自費及部分負擔等金額扣抵，尚含再審原
    告交付之1000萬元押租金，再審原告為證明此等事實，曾於
    98年9月7日上訴爭點說明狀提出再審被告按月收取郭啟昭掛
    號費及自費等費用簽收影本及優待再審原告應收費用影本等
    為證。又再審原告代再審被告支出大樓的水電設備、醫師執
    業器材、管理人員費用共 617萬3171元（此部分之單據亦附
    於98年9月7日爭點說明狀內），由本院98年度上易字第 135
    號案件98年8月5日庭訊筆錄可知，此部分支出原應由再審被
    告負擔，而實由再審原告代再審被告支出，自可扣抵租金，
    故再審原告實有給付租金，再審原告占有系爭不動產為有權
    占有，以上足以影響於判決之重要證物，原確定判決卻漏未
    斟酌，因本案係不得上訴於第三審之事件，自得依民事訴訟
    法第497條規定提起再審之訴。
  (三)兩造曾於95年 3月15日經公證程序簽訂95年中院民公鵬字第
    1543號租賃契約（下稱系爭租約），此經台灣台中地方法院
    （以下簡稱台中地院）97年度訴字第 333號民事判決、本院
    97上 341號判決列為兩造不爭執之事實，並以此作為判決基
    礎。本院97年度上字第 341號案件並曾函查花旗商業銀行、
    富邦商業銀行證實再審原告確曾陸續匯款1028萬元與再審被
    告。另再審原告和再審被告代表人於95年6月1日簽立同意書
    ，同意將郭啟昭借予再審被告之1028萬元，轉為雙方租賃契
    約書押租金之費用，此同意書因歸檔於再審被告之檔案夾內
    ，再審原告於99年2月3日始發現，此部分證物均未經本院98
    年度上易字第 135號訴訟程序斟酌，如經斟酌再審原告即可
    受較有利益之判決，故本院原確定判決有民事訴訟法第 496
    條第1項第13款再審事由。
  (四)爰聲明求為：1.本院98年度上易字第 135號及本院98年度再
    易字第81號判決均廢棄。2.前開廢棄部分，再審被告在第一
    審之訴及其假執行之聲請均駁回。3.再審及前審訴訟費用均
    由再審被告負擔。
二、按提起再審之訴，應以訴狀表明表明再審理由及關於再審理
    由並遵守不變期間之證據，民事訴訟法第 501條第1項第4款
    訂有明文，此為再審之訴必須具備之程式。又再審之訴，法
    院認無再審理由，判決駁回後，不得以同一事由，對於原確
    定判決或駁回再審之訴之確定判決，更行提起再審之訴，同
    法第498條之l定有明文。其立法目的乃因再審之目的，原在
    匡正確定終局判決之不當，以保障當事人之權益，惟為避免
    當事人以同一事由對於原確定判決或駁回再審之訴之確定判
    決，一再提起再審之訴，致浪費司法資源，始予以限制。經
    查：再審原告主張本院98年度上易字第 135號審理程序未於
    言詞辯論終結期日賦予再審原告就上訴之聲明及上訴理由做
    完整陳述之機會，且當庭提出書狀亦未記載於筆錄顯然違背
    訴訟程序；復以原確定判決未斟酌再審被告按月收取郭啟昭
    掛號費及自費等費用簽收影本及優待再審原告應收費用影本
    等證物云云，均係在陳明其對本院98年度上易字第 135號駁
    回其上訴不服之理由，再審原告於前次再審之訴已為相同主
    張（見本院98年度再易字第81號判決書事實及理由欄貳、一
    、再審原告主張(一)至(三)），並經本院98年度再易字第81號判
    決詳為審酌後，認再審原告之主張為無理由，而駁回其再審
    之訴（見98年度再易字第81號判決書事實集理由欄貳、四(一)
    、(三)、(四)），再審原告猶以相同事由主張本院98年度上易字
    第 135號、98年度再易字第81號確定判決，有民事訴訟法第
    496條第1項第1款、第13款、第497條規定之再審事由云云，
    揆諸前揭說明，自應受民事訴訟法第498條之1之限制，從而
    再審原告再以同一再審事由，提起本件再審之訴，應為不合
    法。另再審原告主張再審原告代再審被告支出大樓的水電設
    備、醫師執業器材、管理人員費用共 0000000元，應可扣抵
    系爭不動產之租金，原確定判決漏未斟酌此事證云云，此部
    分之主張並非針對本院99年度再易字第81號確定判決，有何
    合於民事訴訟法第496條第1項第13款、同法第 497條規定之
    再審事由，此部分再審之訴，亦不合法，應予駁回。
三、次按當事人發現未經斟酌之證物或得使用該證物者，得以再
    審之訴對於確定判決聲明不服，但以如經斟酌可受較有利益
    之裁判者為限，民事訴訟法第496條第1項第13款定有明文。
    所謂當事人發見未經斟酌之證物，係指在事實審言詞辯論終
    結前已經存在之證物，當事人不知有此，致未斟酌，現始知
    之者而言；又當事人發現未經斟酌之證物或得使用該證物者
    外，尚須以該證物如經斟酌，當事人可受較有利益之裁判為
    要件，如該證物縱加斟酌，仍不能認為當事人可受較有利之
    裁判者，即難認再審之訴為有理由（最高法院29年上字第10
    05號判例、81年度台上字第2727號判決要旨參照）。本件再
    審原告另主張原確定判決未斟酌台中地院97年度訴字第 333
    號民事判決、本院97年度上字第 341號判決及該案件向花旗
    商業銀行、富邦商業銀行函查之資料及兩造於95年6月1日簽
    訂之同意書，以上證物如經斟酌，再審原告可受較有利益之
    判決云云。經查：
  (一)95年中院民公鵬字第1543號租賃契約業經再審原告於本院98
    年度上易字第 135號審理程序中提出，本院原確定判決並未
    否認兩造曾經公證程序簽訂95年中院民公鵬字第1543號租賃
    契約，惟原確定判決審酌兩造於96年3月2日在林易佑律師見
    證下所書立之協議書第四點記載：「有關公司於乙方（郭啟
    超）擔任董事長期間與乙方、丙方（周真玲）及李克威醫師
    三人分別於95年11月3日、95年11月3日、95年11月 2日所簽
    經過民間公證人公正之租賃契約，實際上並非真實之租約，
    三方及李克威醫師均同意予以廢止；合約所載押金關係亦不
    存在，三方在此予以確認」，證人即在該協議書上具名之見
    證人林易佑律師在偵查中亦證稱：協議書共簽發 4本原本，
    雙方跟伊各執一份，是在告訴人（指周真玲、郭啟昭）等之
    辦公室簽的等語，並庭呈其所保管之協議書供檢視，經核內
    容確與卷附之協議書內容相同。另經檢察官當庭檢視林易佑
    律師提出之協議書，該協議書雖有拆除重新訂製痕跡，惟 3
    頁紙張均有訂過2次，且訂孔痕跡均在同一位置，足見第1頁
    與第 3頁應為同一份協議書等情，有臺灣臺中地方法院檢察
    署檢察官97年度偵字第3009號、第6022號不起訴處分書可憑
    ，查證人林易佑為專業律師，又與兩造訴訟結果並無利害關
    係，其證詞當屬可採，再審原告復未能舉證證明系爭協議書
    遭變造，因而認上開協議書第四點所言為真，即上開公證書
    及租賃契約書係通謀虛偽意思表示，是再審原告自不能以上
    開公證書及租賃契約書作為兩造間就系爭不動產有租賃關係
    存在之證據，原確定判決已於事實與理由欄五(一)中詳為論述
    ，故台中地院97年度訴字第 333號民事判決、本院97年度上
    字第 341號判決縱將兩造曾經公證程序簽訂95年中院民公鵬
    字第1543號租賃契約列為兩造不爭執之事實，並以此作為判
    決基礎，對原確定判決亦不生影響，此事證縱經斟酌，再審
    原告亦不能受較有利之判決，是再審原告執此主張原確定判
    決有496條第1項第13款再審事由，無足憑採。
  (二)又再審原告提出之同意書固記載：「關於押租金部分，雙方
    同意郭啟昭將下列八筆款項借款（會計帳為股東往來科目）
    給弘光生活事業股份有限公司，轉為雙方租賃契約書押租金
    之費用，金額共1028萬元。出具同意書之人：出租人：弘光
    生活事業股份有限公司，代表人：葉嘉惠，承租人：郭啟昭
    。」，惟查該同意書於95年6月1日簽立，再審原告為當事人
    ，自知該同意書存在，該同意書於原確定判決之前存在，且
    為再審原告所知悉，自難認該同意書係發現未經斟酌之證物
    ，自不符合民事訴訟法第496條第1項第13款所定之再審事由
    。則再審原告匯款與再審被告相關之銀行函查資料縱經審酌
    ，亦不能受較有利之判決，是再審原告執此主張原確定判決
    有本法第496條第1項第13款再審事由，亦不足採。
四、綜上所述，本件再審原告主張本件確定判決有民事訴訟法第
    496條第1項第1、13款及第497條等所定之再審事由部分，均
    不足取，再審原告執此提起本件再審之訴顯無再審理由，爰
    不經言詞辯論逕行判決駁回之。
五、據上論結，本件再審之訴一部不合法、一部顯無理由，依民
    事訴訟法第502條第1項、第2項、第78條，判決如主文。
中    華    民    國    99    年    12    月    28    日
              民事第七庭    審判長法  官  饒鴻鵬
                                  法  官  陳毓秀
                                  法  官  李平勳
以上正本係照原本作成。
不得上訴。
                                  書記官  江丞晏
中    華    民    國    99    年    12    月    28    日

司法院資訊處製作；財團法人民間司法改革基金會備份。
